臺北高等行政法院判決
　　　　　　　　　　　　　　　　　　 95年度簡字第00881號
原　　　告　甲○○
被　　　告　臺北市政府衛生局
代　表　人　宋晏仁（局長）
上列當事人間因醫療法事件，原告不服臺北市政府中華民國95年
9 月22日府訴字第09584955500 號訴願決定，提起行政訴訟。本
院判決如下：
　　主  文
原告之訴駁回。
訴訟費用由原告負擔。
　　事實及理由
一、事實概要：
    原告於臺北市大安區○○○路○ 段76號5 樓經營「甲○○脊
    骨神經保健中心」，該中心非屬醫療機構，原告卻於營業場
    所懸掛市招「甲○○脊骨神經保健中心」字樣，經民眾向行
    政院衛生署檢舉，該署以94年9 月5 日衛署醫字第09402199
    74號函請被告查察原告是否有違反醫師法第28條規定之情事
    。被告乃於94年9 月16日派員至現場稽查，同日訪談原告並
    作成談話紀錄後，核認原告並未有醫療行為；嗣以94年9 月
    22日北市衛醫護字第09436487400 號函請行政院衛生署就同
    一類型案件釋示於營業場所懸掛「脊骨神經保健中心」之市
    招，是否違反醫療法第17條第2 項或第84條之規定。案經該
    署以94年9 月27日衛署醫字第094004 1850 號函釋示市招所
    使用之「背（脊）骨神經」一詞，涉有誤導民眾為醫療機構
    之名稱；被告嗣於95年4 月11日再派員至現場稽查並作成工
    作日記表，且於同日訪談原告及作成談話紀錄後，核認原告
    經營之保健中心非屬醫療機構，卻使用醫療機構或類似醫療
    機構之名稱，違反醫療法第17條第2 項規定，爰依同法第10
    3 條第1 項第1 款規定，以95年4 月24日北市衛醫護字第09
    532903400 號行政處分書，處原告新臺幣（以下同）5 萬元
    罰鍰。原告不服，經提起訴願，遭訴願駁回後，就罰鍰部分
    仍然不服，遂提起本件行政訴訟。
二、兩造聲明：
　(一)原告聲明：訴願決定及原處分均撤銷。
  (二)被告聲明：駁回原告之訴。
三、兩造之爭點：
    被告處原告罰鍰5 萬元，是否有據？
  (一)原告主張之理由：
    1.依行政院衛生署95年6 月2 日衛署醫字第0950201084號之
      發函，衛生署針對國外取得CHIROPRACTIC學位回國者，以
      脊背調理名義，不涉及招徠醫療業務，不聲稱醫療效果者
      ，屬衛生署民國82年公告之不列入醫療行為管理之範圍，
      並於95年4 月27日召開之衛生機關業務會報提出報告，並
      作成決議：「關於醫事處報告『有關從事身體調理服務，
      且無違反其他醫事法令之規定者，得免列入重點查處範圍
      」乙事，請各地衛生局配合辦理。」
    2.原告甲○○畢業於教育部認可之美國洛杉磯脊椎神經醫學
      院（LOS ANGELES COLLEGE OF CHIROPRACTIC ），並取得
      州政府脊椎神經科考試委員會頒授之脊椎神經科醫師執照
      。畢業證書（洛杉機脊椎神經醫學院）及醫師執照（美國
      加洲脊椎神經科醫師執照），已於93年1 月2 月獲得外交
      部所屬在台駐洛杉磯台北經濟文化辦事處認證核可頒有中
      文證書。CHIROPRACTIC之中文譯義即為「脊骨神經」，此
      一名詞普及性如美國黃頁電話簿即可任意查得之。不論是
      國內外交部認核之中文證書或國外翻譯，CHIROPRACTIC僅
      為「脊骨神經」之中文譯義，絕非醫療法第17條所言使用
      「脊骨神經」一詞，涉有誤導民眾為醫療機構名稱之規定
      ，宣有醫療行為。原告在無任何醫療行為之情況下，懸掛
      之「甲○○脊骨神經保健中心」招牌僅依中文通譯將CHIR
      OPRACTIC直譯為「脊骨神經」之單純行為，實不該將此視
      為同等醫療行為或醫療機構。
   (二)被告主張之理由：
    1.相關法律依據及解釋
      (1)醫療法第2 條規定：「本法所稱醫療機構，係指供醫師
        執行醫療業務之機構。」。
      (2)醫療法第11條規定：「本法所稱主管機關：在中央為行
        政院衛生署；在直轄市為直轄市政府；在縣（市）為縣
       （市）政府。」。
      (3)醫療法第17條第2 項規定：「非醫療機構，不得使用醫
        療機構或類似醫療機構之名稱。」。
      (4)醫療法第103 條第1 項第1 款規定：「有下列情形之一
        者，處新臺幣5 萬元以上25萬元以下罰鍰：一、違反…
        …第17條第2 項……規定或擅自變更核准之廣告內容。
        」。
      (5)行政院衛生署94年9 月27日衛署醫字第0940041850號函
        釋：「……說明……二、按『麒伍背（脊）骨神經保健
        中心』之市招，所使用『背（脊）骨神經』一詞，涉有
        誤導民眾為醫療機構之名稱，爰請貴局依醫療法第17條
        ，依法查處。」。
      (6)臺北市政府94年2 月24日府衛企字第09404404400 號公
        告：「主旨：公告修正本府90年8 月23日府秘二字第90
        10798100號公告有關本府主管衛生業務委任事項，自即
        日起生效。……公告事項：修正後本府90年8 月23日府
        秘二字第9010798100號公告略以：『……六、本府將下
        列業務委任本府衛生局，以該局名義執行之：……（十
        ）醫療法中有關本府權限事項。……』」。
    2.查原告於臺北市大安區○○○路○ 段76號5 樓經營「甲○
      ○脊骨神經保健中心」，該中心非屬醫療機構，原告卻於
      營業場所懸掛市招「甲○○脊骨神經保健中心」字樣，此
      有系爭市招之採證照片、被告機關94年9 月16日及95 年4
      月11日訪談原告之談話紀錄等影本附卷可稽；是本案違章
      事實明確，洵堪認定。
    3.次查原告主張在美國為脊骨神經治療師，且取得州政府營
      業執照，畢業證書及營業執照已獲得駐洛杉磯及舊金山臺
      北經濟文化辦事處認證核可頒有中文證書；又原告因脊骨
      神經一詞為政府海外單位認可，故系爭招牌自88年起沿用
      該名詞，絕非故意之行為等節。按非醫療機構，不得使用
      醫療機構或類似醫療機構之名稱；違者，即應受罰；係前
      揭醫療法第17條第2 項及第103 條第1 項第1 款所明定。
      本案原告既經被告機關查認未發現醫療行為，此亦為原告
      所不爭執，且該保健中心非屬醫療機構；則依上開規定，
      自不得使用醫療機構或類似醫療機構之名稱，而使人有誤
      解為醫療機構之疑慮。此並不因原告是否於他國取得營業
      執照而受影響；且原告既從事系爭業務，卻未能主動瞭解
      相關法規並與遵行，其縱非故意，亦難謂無過失；況依行
      政罰法第8 條前段規定，不得因不知法規而免除行政處罰
      責任；是原告尚難據其上開主張而邀免責。
    4.再查有關市招使用「脊骨神經保健中心」一詞是否違反醫
      療法之疑義，經被告機關報請行政院衛生署解釋，經該署
      以前揭94年9 月27日衛署醫字第0940041850號函釋在案；
      是本件系爭市招所使用之「脊骨神經保健中心」一詞，涉
      有誤導民眾為醫療機構名稱之事實，亦堪認定。
    5.末查醫療法自75年11月24日制定公布時，即已於該法第14
      條第2 項規定「非醫療機構不得使用醫療機構或類似醫療
      機構名稱」；則原告於88年設置系爭市招時，即應主動瞭
      解並遵循；而原告未予注意以致觸法，縱於事後立即為改
      善行為，亦無解其於查獲時確有違規之事實，是原告就此
      主張，仍難採作對其有利之認定。從而，被告機關依首揭
      規定及函釋意旨，處原告法定最低額5 萬元罰鍰，並無不
      合，原處分應予維持。
四、本院之判斷：
  (一)按醫療法第2 條規定：「本法所稱醫療機構，係指供醫師執
    行醫療業務之機構。」第11條規定：「本法所稱主管機關：
    在中央為行政院衛生署；在直轄市為直轄市政府；在縣（市
    ）為縣（市）政府。」第17條第2 項規定：「非醫療機構，
    不得使用醫療機構或類似醫療機構之名稱。」第103 條第1
    項第1 款規定：「有下列情形之一者，處新臺幣5 萬元以上
    25萬元以下罰鍰：一、違反……第17條第2 項……規定或擅
    自變更核准之廣告內容。」台北市政府94年2 月24日府衛企
    字第0940 4404400號公告：「主旨：公告修正本府90年8 月
    23日府秘二字第9010798100號公告有關本府主管衛生業務委
    任事項，自即日起生效。……公告事項：修正後本府90年8
    月23日府秘二字第9010798100號公告略以：『……六、本府
    將下列業務委任本府衛生局，以該局名義執行之：……（十
    ）醫療法中有關本府權限事項。……』」。
  (二)原告於台北市大安區○○○路○ 段76號5 樓經營「甲○○脊
    骨神經保健中心」，該中心非屬醫療機構，原告卻於營業場
    所懸掛市招「甲○○脊骨神經保健中心」字樣，經民眾向行
    政院衛生署檢舉，該署以94年9 月5 日衛署醫字第09402199
    74號函請被告查察原告是否有違反醫師法第28條規定之情事
    。被告乃於94年9 月16日派員至現場稽查，同日訪談原告並
    作成談話紀錄後，核認原告並未有醫療行為；嗣以94年9 月
    22日北市衛醫護字第09436487400 號函請行政院衛生署就同
    一類型案件釋示於營業場所懸掛「脊骨神經保健中心」之市
    招，是否違反醫療法第17條第2 項或第84條之規定。案經該
    署以94年9 月27日衛署醫字第0940041850號函釋示市招所使
    用之「背（脊）骨神經」一詞，涉有誤導民眾為醫療機構之
    名稱；被告嗣於95年4 月11日再派員至現場稽查並作成工作
    日記表，且於同日訪談原告及作成談話紀錄後，核認原告經
    營之保健中心非屬醫療機構，卻使用醫療機構或類似醫療機
    構之名稱，違反醫療法第17條第2 項規定，爰依同法第103
    條第1 項第1 款規定，以95年4 月24日北市衛醫護字第0953
    2903400 號行政處分書，處原告新臺幣（以下同）5 萬元罰
    鍰。原告不服，循序提起行政訴訟，並為事實欄所載各節之
    主張，是本件應審酌者厥為：被告處原告罰鍰5 萬元是否有
    據？
  (三)查原告於台北市大安區○○○路○ 段76號5 樓經營「甲○○
    脊骨神經保健中心」，該中心非屬醫療機構，原告卻於營業
    場所懸掛市招「甲○○脊骨神經保健中心」字樣，此有系爭
    市招之採證照片、被告94年9 月16日及95年4 月11日訪談原
    告之談話紀錄等影本附卷可稽；是本案事實明確，洵堪認定
    。
  (四)至原告主張：其在美國為脊骨神經治療師，且取得州政府營
    業執照，畢業證書及營業執照已獲得駐洛杉磯及舊金山臺北
    經濟文化辦事處認證核可頒有中文證書；又原告因脊骨神經
    一詞為政府海外單位認可，故系爭招牌自88年起沿用該名詞
    ，絕非故意之行為云云。惟按非醫療機構，不得使用醫療機
    構或類似醫療機構之名稱；違者，即應受罰；係前揭醫療法
    第17條第2 項及第103 條第1 項第1 款所明定。本件原告既
    經被告查認未發現醫療行為，此亦為原告所不爭執，且該保
    健中心非屬醫療機構；則依上開規定，自不得使用醫療機構
    或類似醫療機構之名稱，而使人有誤解為醫療機構之疑慮。
    此並不因原告是否於他國取得營業執照而受影響；且原告既
    從事系爭業務，卻未能主動瞭解相關法規並與遵行，難謂無
    過失；況依行政罰法第8 條前段規定，不得因不知法規而免
    除行政處罰責任；是原告尚難據其上開主張而邀免責。原告
    於市招使用「脊骨神經保健中心」一詞，客觀上確有誤導民
    眾為醫療機構名稱之疑慮，此復有行政院衛生署94年9 月27
    日衛署醫字第0940041850號函在卷可參，是本案違章事實，
    堪以認定。
   (五)末查，醫療法自75年11月24日制定公布時，即已於該法第14
     條第2 項規定「非醫療機構不得使用醫療機構或類似醫療機
     構名稱」；則原告於88年設置系爭市招時，即應主動瞭解並
     遵循；而原告未予注意以致觸法，縱於事後立即為改善行為
     ，亦無解其於查獲時確有違規之事實，是原告就此主張，仍
     難採作對其有利之認定。
   (六)從而，被告依首揭規定及函釋意旨，處原告法定最低額5 萬
     元罰鍰，並無不合，訴願決定因而維持原處分，亦無違誤。
     原告徒執前詞，訴請撤銷，為無理由，應予駁回。
五、本件適用簡易訴訟程序，爰不經言詞辯論逕為判決，併予敘
    明。
據上論結，本件原告之訴為無理由，爰依行政訴訟法第98條第3
項前段、第233 條第1 項、第236 條，判決如主文。
中　　華　　民　　國　　96　　年　　1　　 月　　22　　日
                            第二庭  法  官　陳金圍
上為正本係照原本作成。
本件以訴訟事件所涉及之法律見解具有原則性者為限，始得於本
判決送達後20日內向本院提出上訴狀並表明上訴理由，如已於本
判決宣示後送達前提起上訴者，應於判決送達後20日內補具上訴
理由（均按他造人數附繕本），且經最高行政法院許可後方得上
訴。
中　　華　　民　　國　　96　　年　　 1　　月　　22　　日
                                    書記官　陳可欣
